【裁判字號】    91,訴,2132
【裁判日期】    920819
【裁判案由】    偽造文書等
【裁判全文】
臺灣高雄地方法院刑事判決                        九十一年度訴字第二一三二號
    公  訴  人  臺灣高雄地方法院檢察署檢察官
    被      告  戊○○○
    被      告  丁○○
    共      同
    選任辯護人  陳惠美  律師
    被      告  丙○○
    選任辯護人  康清敬  律師
右列被告因偽造文書等案件，經檢察官提起公訴（九十一年度偵字第一七三四號），
本院判決如左：
    主  文
丁○○連續行使偽造私文書，足以生損害於他人，處有期徒刑伍月，如易科罰金，以
參佰元折算壹日，附表一所示偽造之高明汽車貨運股份有限公司印文貳枚及國鈺貨運
通運股份有限公司印文貳拾陸枚、偽造之高明汽車貨運股份有限公司及國鈺貨運通運
股份有限公司印章各壹顆，均沒收。又教唆連續行使偽造私文書，足以生損害於他人
，處有期徒刑參月，如易科罰金，以參佰元折算壹日，附表二所示偽造之「謝清詠」
署名共拾肆枚，沒收。應執行有期徒刑柒月，如易科罰金，以參佰元折算壹日，附表
一所示偽造之高明汽車貨運股份有限公司印文貳枚及國鈺貨運通運股份有限公司印文
貳拾陸枚、偽造之高明汽車貨運股份有限公司及國鈺貨運通運股份有限公司印章各壹
顆、附表二所示偽造之「謝清詠」署名共拾肆枚，均沒收。
丙○○連續行使偽造私文書，足以生損害於他人，處有期徒刑參月，如易科罰金，以
參佰元折算壹日。附表二所示偽造之「謝清詠」署名共拾肆枚，均沒收。
戊○○○無罪。
    事  實
一、丁○○與乙○○○為兄妹關係，甲○○則為乙○○○之女。丁○○自民國八十六
    年十月間起，即以本人所簽發之支票向乙○○○、甲○○調度資金周轉，八十八
    年八月間，因乙○○○、甲○○表示須交付客票始允諾借款，丁○○乃商請與其
    有交換支票使用協議之丙○○簽發受款人為「高明汽車貨運股份有限公司」（下
    稱高明公司）、「國鈺貨運通運股份有限公司」（下稱國鈺公司）之支票，且自
    該時起至九十年五月十七日止，基於行使偽造私文書之概括犯意，明知未經高明
    公司、國鈺公司之同意，乃在不知情之丙○○所交付之受款人為高明公司、國鈺
    公司之如附表一所示等支票背面，以先前偽刻之高明公司、國鈺公司印章，連續
    偽造高明公司、國鈺公司之印文於其上，並於偽造完成後持以向乙○○○、甲○○行使以調借現款多次，足以生損害於高明公司、國鈺公司、乙○○○、甲○○
    。
二、八十九年間，丁○○介紹丙○○與乙○○○、甲○○認識，以便丙○○向乙○○○、甲○○調借現款週轉，惟因丁○○先前即係以丙○○所簽發之支票向乙○○○、甲○○借款，為避免乙○○○、甲○○以丙○○本人亦前來借款為由而不願
    再貸予金錢，遂另行起意，教唆丙○○在持以向乙○○○、甲○○借款用之客票
    背面，以他人名義背書，丙○○乃基於行使偽造私文書之概括犯意，自九十年二
    月間起，先後在如附表二所示之支票背面，連續偽造「謝清詠」之署名，且於偽
    造完成後，先後持以向乙○○○、甲○○行使以調借現款多次，足以生損害於謝
    清詠本人、乙○○○及甲○○。嗣因丁○○持以向乙○○○、甲○○調現之上開
    支票自九十年五月底起陸續退票，乙○○○、李秀方乃循線查知上情。
三、案經乙○○○、甲○○訴由台灣高雄地方法院檢察署檢察官偵查起訴。
    理  由
壹、有罪部分
一、訊據被告丁○○固不諱言於前揭時間，未經高明公司、國鈺公司同意，而在被告
    丙○○所交付之如附表一所示等支票背面，以其所偽刻之高明公司、國鈺公司印
    章，偽造高明公司、國鈺公司印文，隨後持以向告訴人乙○○○、甲○○調取現
    款，復於被告丙○○欲持支票向告訴人二人借款前，為避免告訴人二人不願再行
    借款，乃向被告丙○○表示可在支票背面以他人名義背書之事實，惟辯稱：被告
    丁○○係以自有之貨車靠行於高明及國鈺公司經營鋼鐵運輸業，因靠行之關係，
    所收取之運費均由託運人開立受款人為高明公司、國鈺公司之支票，交由該二家
    公司或被告丁○○收執，該二家公司於收受支票後依程序應先存入其公司銀行帳
    戶後再領出交給被告丁○○，如所收取者為遠期支票，則由高明公司或國鈺公司
    背書後交由被告丁○○持以周轉，故被告丁○○所收取之運費支票，高明公司、
    國鈺公司均有義務背書承兌以讓被告丁○○收取，從而縱使被告丁○○私刻該二
    家公司印章在支票背面背書，對該二家公司或他人均不生何損害；再者，票據之
    簽名，本不以簽本名為必要，即便係化名或別名，只須使第三人足以辨識票據行
    為人，不致發生錯誤者即可，被告丙○○固曾以「謝清詠」之名背書於附表二所
    示支票上，然告訴人本即知悉「謝清詠」即為被告丙○○，被告丙○○以「謝清
    詠」之名所為之背書既不影響票據之效力，則被告丙○○自不構成偽造為書罪，
    從而縱令被告丁○○確有教唆丙○○簽立「謝清詠」之名，亦不構成教唆偽造文
    書罪。訊據被告丙○○固不諱言自前揭時間起，受被告丁○○教唆而在附表二所
    示支票背面偽造「謝清詠」署名，並持以向告訴人借款之事實，惟辯稱：告訴人
    於八十七年間即已知其真名為丙○○，且其背書行為係在告訴人面前親自為之，
    告訴人於知悉其真名為丙○○之情形下，仍接受其簽寫「謝清詠」，無非信任其
    人格、信用，認為「丙○○」與「謝清詠」有同一性，況且其所背書之支票均有
    兌現，並未因此造成告訴人之損失云云。經查：
  (一)事實欄一部分之事實，業據告訴人指訴綦詳，被告丙○○亦供稱：係因與被告丁○○換票使用，乃應被告丁○○之要求簽發受款人為高明、國鈺公司之支票等語
    在卷，證人即高明公司負責人李瑞芳、國鈺公司負責人田國瑞於偵查中則均證稱
    ：附表一所示支票背面之高明公司及國鈺公司印章，並非高明公司及國鈺公司之
    印章，其等亦未授權被告丁○○刻公司章背書等語明確，並有附表一所示之支票
    正反面影本附卷可稽，足認被告丁○○所供：被告丙○○所簽發受款人為高明公
    司、國鈺公司支票背面之高明公司、國鈺公司章，乃其未經高明公司、國鈺公司
    同意擅自刻章而蓋印於其上等語屬實。再者，於支票背面背書者，依法即需負背
    書人之責任，被告丁○○擅自以偽刻之高明公司、國鈺公司章在支票背面背書，
    足以使收受該支票者認為高明公司、國鈺公司乃背書人應負背書人之責，而有損
    害高明公司、國鈺公司之虞，是被告丁○○辯稱其所為對高明公司、國鈺公司等
    不生任何損害云云，實無足採。
  (二)事實欄二之事實，亦據告訴人指訴明確，且經被告丁○○於偵查中供承：「（問
    ：丙○○收之客票背書謝清詠是你叫他寫的？）沒有，但我有建議他寫別的名字
    。」、「‧‧‧‧‧‧至於丙○○所收之客票，若係以丙○○背書，則他們不可
    借，故要另以他人名義為之。」等語在卷（九十年度他字第二三三一號第二四頁
    ），被告丙○○於偵查及本院審理中亦供稱：「‧‧‧‧‧‧，丁○○怕我借給
    他的票被乙○○○發現是我的票而不要將錢借給他，所以我就跟丁○○說如果我
    拿去向乙○○○調現的客票後面也是簽我的名字，他可能會調不到錢，所以丁○○教我不要寫我的名字，‧‧‧‧‧‧」、「（問：丁○○叫你不要簽你的名字
    之前，你是否想過要在向乙○○○調現的客票背面簽別人的名字？）沒有。」等
    語明確（見本院卷第二九頁），並有附表二所示之支票正反面影本附卷可稽，足
    認被告丙○○確係受被告丁○○教唆而在附表二所示支票背面偽造「謝清詠」之
    署名，並持以向告訴人借款。另黃文龍所簽發票號0000000號支票、被告
    丁○○所簽發票號0000000號支票、黃許金枝所簽發票號一六九八五二號
    支票、呂財明所簽發票號一二七八七九號支票、陳清祥所簽發票號000000
    0號支票背面均有被告丙○○之簽名一節，固有各支票影本附卷可稽，告訴人亦
    不否認係因借款而收受上開支票，然持票人於轉讓票據時，並不必然於票據背面
    背書，從而縱使上開支票背面之背書人乃被告丙○○，亦不得遽以認定係被告丙○○持以向告訴人借款，況參以票據之背書可更加保障持票人之權利，即持票人
    除可向發票人請求給付票款外，亦得對背書人請求之，而據告訴人陳稱：被告丙○○係當面在支票背面簽寫「謝清詠」之情，被告丙○○對此並不否認，如告訴
    人本已知悉被告丙○○之本名並非「謝清詠」，豈有容任被告丙○○在支票背面
    以「謝清詠」名義背書，而置己身權益不顧之理？是被告丁○○、丙○○辯稱：
    告訴人早已知悉被告丙○○之本名並非「謝清詠」，被告丙○○以「謝清詠」名
    義背書對告訴人不生損害云云，不足採信。
  (三)綜上，本件事證已臻明確，被告丁○○、丙○○之犯行堪以認定，應依法論科。
二、核被告丁○○事實欄一、被告丙○○事實欄二所為，均係犯刑法第二百十六條、
    第二百十條之行使偽造私文書罪，被告丁○○事實欄二所為，則係犯刑法第二百
    十六條、第二百十條行使偽造私文書罪之教唆罪。被告丁○○偽刻高明公司、國
    鈺公司印章之行為，為其偽造高明公司、國鈺公司印文之階段行為，不另論罪，
    被告丁○○、丙○○偽造文書後復持以行使，則其等偽造文書之低度行為為行使
    之高度行為所吸收，亦不另論罪。又被告丁○○、丙○○先後多次行使偽造私文
    書之行為，均時間緊接，方法相同，且觸犯構成要件相同之罪名，顯均係基於概
    括犯意為之，應依刑法第五十六條規定各論以行使偽造私文書一罪，並依法加重
    其刑。再被告丁○○所犯上開二罪，犯意各別，行為互殊，應分論併罰。爰審酌
    被告丁○○、丙○○之犯罪動機，對告訴人乙○○○、甲○○、高明公司、國鈺
    公司、謝清詠本人所造成之損害，被告丙○○以「謝清詠」名義所背書之支票款
    項均有兌現等一切情狀，酌情各量處如主文所示之刑，並諭知易科罰金之折算標
    準，且就被告丁○○部分定應執行之刑。附表一所示支票背面之高明公司印文二
    枚、國鈺公司印文二十六枚及附表二所示支票背面之「謝清詠」署名共十四枚，
    分別為被告丁○○、丙○○所偽造，應依刑法第二百十九條之規定宣告沒收。又
    被告丁○○所偽造之高明公司、國鈺公司印章各一顆，並無證據證明業已滅失，
    從而亦應依刑法第二百十九條規定宣告沒收。
貳、無罪及不另為無罪之諭知部分
一、公訴意旨另以：被告戊○○○與被告丁○○為夫妻關係，二人自八十六年起即向
    告訴人調度資金周轉，八十八年間，被告丁○○、戊○○○二人明知其等經濟已
    陷入以債養債之窘境，而無支付能力，仍自該時起至九十年五月十七日止，意圖
    為自己不法之所有，基於概括犯意聯絡，由被告丁○○出面與被告丙○○交換支
    票使用，被告丙○○則應被告丁○○之要求而陸續在所簽發之支票上書寫受款人
    為國鈺公司、高明公司，偽作客票，再由被告丁○○、戊○○○共同利用事先偽
    顆之國鈺公司、高明公司印章在上開支票上偽造該二家公司之背書，而持以向告
    訴人詐取現款得逞，因認被告丁○○、戊○○○此部分涉犯詐欺罪嫌，且被告戊○○○就事實欄一之犯行與被告丁○○有犯意聯絡，因認被告戊○○○尚涉犯行
    使偽造私文書罪嫌。
二、按犯罪事實應依證據認定之，無證據不得推定其犯罪事實，刑事訴訟法第一百五
    十四條定有明文。又認定不利於被告之事實，須依積極證據，苟積極證據不足為
    不利於被告事實之認定時，即應為有利於被告之認定，更不必有何有利之證據。
    另刑事訴訟法上所謂認定犯罪事實之證據，係指足以認定被告確有犯罪行為之積
    極證據而言，該項證據自須適合於被告犯罪事實之認定，始得採為斷罪資料（最
    高法院三十年上字第八一六號判例、最高法院二十九年上字第三一０五號判例參
    照）。又告訴人之指訴，本以使被告受刑事訴追或處罰為目的，故其陳述是否與
    事實相符，自應調查其他證據，以資審認，苟其所為攻擊之詞，尚有瑕疵，則在
    此瑕疵未予究明以前，即不能遽採為斷罪之基礎，亦有最高法院六十九年台上字
    第一五三一號判例可參。
三、公訴人認被告丁○○、戊○○○此部分涉犯詐欺犯行，無非係以告訴人之指訴及
    錄音譯文等為其論罪之依據，惟訊據被告丁○○固不諱言自八十八年間起，以丙○○所簽發之上開支票向告訴人借款之事實，惟堅決有何詐欺犯行，辯稱：其自
    八十六年起，平均每月向告訴人借款一百萬元，且至九十年五月三十日止，所用
    以借款之支票均有兌現，金額總計七千九百五十八萬五千六百十三元，其並無詐
    騙告訴人之不法意圖等語；訊據被告戊○○○則堅決否認有何詐欺、行使偽造私
    文書之犯行，辯稱：不知被告丁○○向告訴人借款及向被告丙○○換票之事，且
    未曾與被告丁○○一同至告訴人家中借款等語。
四、經查：
  (一)被告丁○○自八十六年十月間起，即陸續以支票向告訴人調現週轉，至九十年五
    月底，始發生被告丁○○所持以調現之支票未兌現情事之事實，為告訴人陳明在
    卷，核與被告丁○○供述相符，且有被告丁○○所持以向告訴人調現之如附表一
    所示支票影本附卷可稽，足認至被告丁○○所持以向告訴人調現之支票跳票為止
    ，被告丁○○與告訴人間之金錢借貸關係已持續近四年，期間均有按時兌現支票
    ，如被告丁○○於借款之初即有詐騙告訴人之意圖，何以於借款之四年間均有按
    時兌現支票。況且，被告丁○○自八十六年十月間起，每月向告訴人借款之金額
    為四、五十萬元至三百餘萬元不等，至九十年五月底止，兌現之票款金額達七千
    九百餘萬元等情，有被告丁○○之第三信用合作社帳號一八之四號甲存帳戶存款
    明細分戶帳資料一份附卷足資佐證，堪認被告丁○○於此四年間平均每年向告訴
    人借款、還款之金額均高達上千萬元，數額非小，如被告丁○○確係基於不法所
    有之意圖而向告訴人借款，豈有按時兌現支票，且金額高達七千九百餘萬元之理
    ？從而應足認被告丁○○於向告訴人借款之時，主觀上並無不法所有之意圖。
  (二)又被告丁○○自八十八年八月間起，係持被告丙○○所簽發受款人為高明公司、
    國鈺公司之支票向告訴人借款之情，固經告訴人指訴綦詳，被告丁○○對此亦坦
    認在卷，然據告訴人指稱：被告丁○○持被告丙○○所簽發之支票向其等借款時
    ，其等曾查詢被告丙○○之信用狀況，發現被告丙○○於八十八年間每月所簽發
    之支票三張均有兌現，遂同意借款等語，顯見告訴人係因被告丙○○之信用狀況
    良好而同意借款予被告丁○○，則告訴人指稱係因受被告丁○○之詐騙而陷於錯
    誤借款云云，實有可議之處。被告丁○○於向告訴人借款時並無何不法所有意圖
    ，且告訴人是否確係因被告丁○○施用詐術而同意借款實存有疑義，則被告丁○○所為，即與刑法第三百三十九條第一項詐欺罪規定之構成要件不符，而難以該
    罪相繩。
  (三)另告訴人雖指稱：被告戊○○○均陪同被告丁○○前往借款，且於接電話時答稱
    高明公司、國鈺公司，乃認被告戊○○○與被告丁○○共同詐欺云云，然被告丁○○所為不構成詐欺犯行一節，已如前述，則被告戊○○○與被告丁○○間即無
    何告訴人所指之共同詐騙之犯意聯絡可言，且告訴人復未提出其他足以佐證被告
    戊○○○向其等施用詐術詐騙金錢之證據供本院查證以實其說，即難僅憑告訴人
    所指稱之被告戊○○○與被告丁○○一同前往借款及於接電話時之上開答稱，而
    認被告戊○○○涉犯詐欺犯行。
  (四)再前開事實欄一之高明公司及國鈺公司印章，乃被告丁○○所偽刻，用以蓋用在
    被告丙○○所簽發之支票背面一節，為被告丁○○陳明在卷，並有如附表一所示
    支票正反面影本附卷可按；而被告丁○○係自行與被告丙○○接洽換票使用事宜
    ，被告戊○○○並未過問之情，被告丁○○、丙○○二人之供述相符，是被告丁○○供稱：乃其自行向被告丙○○換票，而在被告丙○○所交付之支票背面蓋用
    高明公司、國鈺公司印章等語，非不可採信，公訴人又未提出其他證據證明被告
    戊○○○與被告丁○○就事實欄一之犯行有犯意聯絡及行為分擔，實難僅以被告
    戊○○○與被告丁○○為夫妻，即認被告戊○○○就被告丁○○所為事實欄一之
    犯行有犯意聯絡及行為分擔，從而本件尚乏證據證明被告戊○○○有公訴人所指
    之行使偽造私文書之犯行。
  (五)此外，本院復查無其他積極證據足資佐證被告丁○○有何公訴人所指之詐欺犯行
    及被告戊○○○有何公訴人所指之詐欺、行使偽造私文書之犯行，其二人之犯罪
    尚屬不能證明，揆之前揭法條及判例意旨，依法自應就被告戊○○○為無罪之諭
    知，又公訴意旨既認被告丁○○所涉犯之詐欺分犯行與前揭論罪科行之行使偽造
  私文書犯行有牽連犯之裁判上一罪關係，依法爰就此部分不另為被告丁○○無罪
    之諭知。
參、公訴人另以：被告丙○○與被告丁○○、戊○○○間，就前開事實欄一之行使偽
    造私文書犯行，有犯意聯絡及行為分擔，且與被告丁○○、戊○○○共同持票詐
    騙告訴人，認被告丙○○涉犯行使偽造私文書、詐欺罪嫌，而以九十一年度偵續
    字第一七三號移送併案審理。訊據被告丙○○堅決否認有何公訴人所指之此部分
    犯行，辯稱：其僅係因被告丁○○之要求而與被告丁○○換票使用，被告丁○○
    持票向告訴人借款時其不在場，且被告丁○○向告訴人借得之款項，全數由被告
    丁○○拿去使用等語。經查：被告丙○○所簽發如附表一所示之支票，乃被告丁○○持往向告訴人借款，支票背面之高明公司、國鈺公司印章則為被告丁○○自
    行蓋上一節，已如前述，又被告丁○○係為自己周轉而持上開支票向告訴人借款
    ，借得之款項並無交予被告丙○○使用等情，則據被告丁○○供述明確，公訴人
    復未指出其他足資證明被告丙○○就被告丁○○持票向告訴人借款之行為有犯意
    聯絡及行為分擔之證據，實難僅以被告丁○○所持以向告訴人借款之支票係由被
    告丙○○簽發，即認被告丙○○有共同行使此部分偽造文書及詐欺之犯行。再者
    ，被告丙○○於其向告訴人借款之支票背面以「謝清詠」名義背書一節，雖如前
    述，然其向告訴人所借之此部分款項均有如期兌現，並未積欠告訴人分文之情，
    為告訴人陳明在卷，足認被告丙○○於向告訴人借款之時，主觀上並無不法所有
    之意圖，是被告丙○○此部分之借款行為，亦不符合刑法第三百三十九條詐欺罪
    之構成要件，而不得以該罪相繩。此外，本院亦復查無其他證據足資佐證被告丙○○有何公訴人所指之此部分犯行，則公訴人移送併案審理之九十一年度偵續字
    第一七三號即與本件論罪科刑部分無何裁判上一罪關係，應退回由檢察官另行偵
    辦，附此敘明。
據上論斷，應依刑事訴訟法第二百九十九條第一項前段、第三百零一條第一項，刑法
五十六條、第二十九條第一項、第二百十六條、第二百十條、第五十一條第五款、第
九款、第四十一條第一項前段、第二項、第二百十九條，罰金罰鍰提高標準條例第二
條，判決如主文。
中      華      民      國    九十二    年      八      月     十九    日
                                  臺灣高雄地方法院刑事第八庭
 法  官  黃悅璇
右正本證明與原本無異。
如不服本判決，應於判決送達後十日內，向本院提出上訴狀。
                                      書記官  沈  蘊
中    華    民    國      九十二      年      八      月      二十      日
附錄法條：
刑法第二百一十六條
行使第二百十條至第二百十五條之文書者，依偽造、變造文書或登載不實事項或使登
載不實事項之規定處斷。
刑法第二百一十條
偽造、變造私文書，足以生損害於公眾或他人者，處五年以下有期徒刑。


司法院資訊處製作；財團法人民間司法改革基金會備份。
